【裁判字號】    95,上訴,1433
【裁判日期】    951121
【裁判案由】    誣告
【裁判全文】
臺灣高等法院高雄分院刑事判決        95年度上訴字第1433號
上  訴  人  臺灣高雄地方法院檢察署檢察官
被      告  丙○○
選任辯護人  許銘春律師
            張文雪律師
上列上訴人因被告誣告案件，不服臺灣高雄地方法院94年度訴字
第3908號中華民國95年6 月29日第一審判決（起訴案號：臺灣高
雄地方法院檢察署94年度偵字第13013 號），提起上訴，本院判
決如下：
    主  文
上訴駁回。
    理  由
一、公訴意旨略以：被告丙○○係大道營造有限公司（下稱大道
    公司）之負責人，明知丁○○係大道公司員工，且有將大道
    公司及負責人之大小印章交付丁○○，並授權丁○○以大道
    公司及負責人名義簽約購買工程原料及發包契約之權利，詎
    丙○○為圖賴貨款，竟萌生意圖使丁○○受刑事處分，向該
    管公務員誣告之故意，於91年8 月23日向臺灣高雄地方法院
    檢察署遞狀稱：「丁○○意圖為自己不法之所有，於90年5
    月間，利用分包丙○○所經營之大道公司承攬營造工程之機
    會，以大道公司之名義，盜用大道公司大、小章與材料供應
    商簽訂採購合約書，一方面向大道公司請領材料款，一方面
    拒絕支付材料供應商，致使金陽水泥有限公司（金陽公司）
    、展龍瀝青企業有限公司（展龍公司）等材料供應商向大道
    公司求償，嚴重侵害大道公司之商譽及財產法益，並致大道
    公司受有損害。」等語，以該不實事項，向該管公務員提出
    告訴，經檢察官以丁○○涉犯偽造文書、詐欺等罪嫌提起公
    訴（嗣經臺灣高雄地方法院為92年度訴字第1985號無罪判決
    、臺灣高等法院高雄分院93年度上訴字第621 號駁回上訴確
    定），因認被告涉有刑法第169條第1項之誣告罪嫌。
二、按犯罪事實應依證據認定之，無證據不得認定犯罪事實；不
    能證明被告犯罪者，應諭知無罪之判決；刑事訴訟法第154
    條第2 項、第301 條第1 項分別定有明文。又誣告罪之成立
    ，以告訴人所訴被訴人之事實必須完全出於虛構為要件，若
    有出於誤會或懷疑有此事實而為申告，以致不能證明其所訴
    之事實為真實，縱被訴人不負刑責，而告訴人本缺乏誣告之
    故意，亦難成立誣告罪名；誣告罪之成立，以意圖他人受刑
    事處分虛構事實而向該管公務員申告為其要件，故其所訴事
    實，雖不能證明係屬實在，而在積極方面尚無證據證明其確
    係故意虛構者，仍不能遽以誣告罪論處，最高法院著有44年
    台上字第892 號、46年台上字第927 號判例可資參照。
三、證據能力部分：
    按被告以外之人於審判外向法官所為之陳述，得為證據，刑
    事訴訟法第159 條之1 第1 項定有明文。本件證人蔡雅美、
    乙○○於原審92年度訴字第1985號偽造文書案件中、證人甲○○、潭寶珍、陳瑞香於臺灣臺灣屏東地方法院92年度簡上
    字第64號、91年度屏簡字第308 號給付貨款事件中以證人身
    分具結後（其中甲○○、潭寶珍、陳瑞香有不得具結之情況
    ）向法官所為之供述，在任意陳述之信用性無疑之情況下，
    其證述依法均具有證據能力。
四、公訴意旨認被告涉有誣告犯行，無非以：(一)告訴人丁○○之
    指述；(二)證人甲○○之證述；(三)證人蔡雅美、潭寶珍、傅香
    蓉之證述；(四)證人乙○○、吳祥芬、張育誠、楊博文、顏秉
    勇於偵查中之證述；(五)臺灣高雄地方法院92年度訴字第1985
    號判決書、臺灣高等法院高雄分院93年度上訴字第621 號判
    決書、丁○○刑案資料查註紀錄表；(六)屏東地方法院91年度
    屏簡字第308 號、92年度簡上字第64號判決書；(七)臺灣高雄
    地方法院簡易庭91年度雄簡字第2286號、臺灣高雄地方法院
    92年度簡上字第191 號判決書；(八)臺灣屏東地方法院92年度
    簡上字第64號卷第23頁之勘驗筆錄；(九)高雄市政府工務局下
    水道工程處93年2 月26日高市工水5 字第0930002720號函，
    及其所附工程結算明細表；(十)金陽公司出具之統一發票3 紙
    、出貨單13紙、高雄市政府工務局下水道工程處工程結算明
    細表；(十一)展龍公司之出貨單、展龍公司提出之統一發票及大
    道公司支票13紙；(十二)金陽公司活期存款存摺一紙、簽收單。
    (十三)開工報告表5 紙、工地負責人委託書2 紙；(十四)大道公司89
    年90年薪（工）資印領清冊伙食清冊；(十五)財政部高雄市國稅
    局90年度綜合所得稅各類所得資料一紙；(十六)證人顏秉勇、吳
    祥芬、楊博文、張育誠所簽具之切結書等資為論據，然訊據
    被告固不否認丁○○確曾持有大道公司大小章乙節，惟堅決
    否認有何誣告犯行，辯稱：丁○○係大道公司之承包商，並
    非員工，因丁○○就承包工程有驗收工程及製作月報表之需
    要，故持有大道公司大小章，但未授權丁○○以大道公司名
    義簽訂契約等語，經查：
  (一)證人蔡昭坤於原審審理時結證稱：我與丁○○自88年6 月間
    開始至90年年底止，合夥經營土木包工業，但我們並未領有
    營造業許可登記書，我們2 人合夥期間曾承包高雄市各區公
    所之工程，該工程是由大道公司去標，丁○○另向大道公司
    承包工程，我曾代丁○○向大道公司請領工程款等語（見一
    審卷第84至87頁）。證人乙○○於丁○○被訴偽造文書案件
    中，亦證稱：以前蔡兆坤（係蔡昭坤之誤）跟丁○○是合夥
    的，是蔡昭坤與丁○○跟我講的，他們的工程在博愛路（按
    被告對丁○○提出偽造文書案件，其工程地點即在博愛路上
    ，此有合約書可參－見91發查卷第5204號卷5 頁）、右昌街
    及鹽埕街停車場等語（見一審92訴1985號卷第199 頁、本院
    卷第72頁）；另證人吳祥芬、張育誠、楊博文於偵查中均證
    稱：我等向丁○○承包之大道公司工程，據丁○○表示該工
    程係由自己承包等語（見發查字第5207號卷第44頁背面、45
    頁）；其等均明確證述告訴人丁○○有向大道公司承包工程
    之事實。
  (二)又據被告所提出之丁○○簽收承包大道公司工程結算明細等
    資料（見一審卷第46頁以下），告訴人已承認其上簽名係其
    所為，雖就此辯稱是公司會計叫我簽，我就簽等語，惟該簽
    收單均明白記載工程名稱、廠商名稱、統一發票日期及號碼
    、銷售額及稅額、支票號碼、發票日、及支票金額等事項，
    而依公司會計制度，如果該明細所載貨物係由大道公司直接
    向廠商交易，則應由各該廠商直接向大道公司請款，大道公
    司再將支票直接交由廠商簽收即可，何須將支票交由告訴人
    簽收？再者，依被告所提出之告訴人借支資料（見一審卷第
    55頁以下），告訴人亦承認是其借款資料（見本院卷第48頁
    ），其上均列有工程名稱，如果告訴人確係大道公司之員工
    ，何以其向大道公司借款，尚須註明工程名稱？此再參酌前
    開明細中尚載有工程透支額等事項（見一審卷第46至47頁、
    第58頁），以及告訴人於88年至90年間，在大道公司並無員
    工勞工投保資料，除為告訴人所是認外（見本院卷第46頁）
    ，並有勞工保險局95年2 月23日函可參（見一審卷第63頁以
    下），益徵告訴人並非大道公司之員工。
  (三)證人甲○○雖證稱：我從政府採購公報知悉大道公司有工程
    承攬，我主動前往招攬業務，三次均由丁○○以大道公司名
    義出面洽談，第一次到大道公司簽合約時，沒有遇到丁○○
    ，大道公司員工稱：公司印章在丁○○保管中；被告亦交付
    名片1 紙，並稱：去工地找丁○○簽約即可，之後第2 次簽
    約，也是直接前往工地找丁○○等語（見91屏簡字第308 號
    卷第37頁），並有記載「大道營造有限公司經理丁○○」名
    片1 紙附卷可憑。然其於本院審理中則證稱：我去大道公司
    找告訴人，但告訴人不在；當時有遇到被告，被告說工程已
    轉包給告訴人，叫我去找告訴人；我打電話給告訴人，他叫
    我去工地找他，後來告訴人就以大道公司名義與我簽約；當
    時會以大道公司簽約，應是大道公司是得標廠商，因為怕以
    後有法律問題等語（見本院卷第95至98頁），是其於前開民
    事案件中所為證詞，不足為被告不利之認定。
  (四)卷附之金陽公司、展龍公司與大道公司所簽立之工程合約書
    上，雖均蓋有大道公司及被告之印章。然證人丁○○於本院
    坦承上開印章及簽名係其所為，被告進而質問何人授權蓋章
    簽名，證人丁○○答稱：「當時你沒有說，但為了公司節省
    成本，我要這樣做... 」等語（見本院卷第52頁），足見被
    告並未授權告訴人丁○○簽約。又據證人潭寶珍於91年度屏
    簡字第308 號給付貨款事件中證稱：係因丁○○所承包之工
    程，有驗收工程及製作日報表之需要，因此而交付等語（見
    91 年 度屏簡字第308 號卷第83頁）。而依高雄市政府工務
    局下水道工程處開工報告、高雄市鹽埕區公所開工報告、高
    雄市三民區90年度基層建設小型工程開工報告亦均記載大道
    公司承包工程之工地負責人均為丁○○，有上開開工報告在
    卷足參。是以，證人潭寶珍上開證述內容，應屬有據，自可
    採信。大道公司於多項承包工程雖均委託丁○○為工地之負
    責人，並交付大道公司及被告之印章，然大道公司工程之工
    地負責人，不當然即為大道公司之員工，蓋倘丁○○以「代
    工代料」之方式承包大道公司工程，大道公司因此委託其擔
    任工地負責人，仍無悖於常情，自不得因此即認被告有虛構
    事實之舉。
  (五)大道公司89、90年度薪（工）資印領清冊、伙食清冊雖均將
    丁○○列入其中，財政部高雄市國稅局90年度綜合所得稅各
    類所得資料清單丁○○於90年度資金扣繳之單位亦為大道公
    司，然依現行工程包工實務，倘工程承包商（在本案如丁○○、吳祥芬、張育誠等人）係個人而無法開立發票，而有由
    業主（在本案即係大道公司）將該等承包商所請領之工程款
    以薪資名義列入帳冊，以利申報。此由上開90年度薪（工）
    印領清冊編號A32 證人吳祥芬（即透過丁○○承包大道公司
    工程之人）亦在其列，僅有當年度6 、7 月份之工資可以證
    實（見92偵緝字第821 號卷第31頁）。且觀之丁○○當年度
    每月請領之金額並不固定，足認大道公司係依據丁○○於90
    年度所請領之工程款，向財政部國稅局申報丁○○之所得。
    是以上開證據，尚不得據為丁○○確係大道公司員工之認定
    。
  (六)金陽、展龍公司於曾出貨予大道公司，並取得大道公司所開
    立之支票，金陽及展龍公司亦分別有以大道公司為買受人之
    發票予大道公司之事實，固有金陽、展龍公司提出之支票及
    發票影本可證，雖可因此認定，金陽及展龍公司確實曾自大
    道公司領取之工程款，然尚不得排除，上開工程係由丁○○
    先承包大道公司工程後，轉包予金陽及展龍公司之情況，蓋
    倘因丁○○個人並未請領發票，以致必須由金陽、展龍公司
    以大道公司為買受人開立發票，再由大道公司以代丁○○將
    原需給付予丁○○之工程款用以支付予金陽及展龍，即可能
    發生發票買受人及支票發票人均為大道公司之情況，是上開
    發票及支票，尚不得認定丁○○係以員工身分與金陽及展龍
    公司簽立工程契約，此由證人李欣龍在原審所證述：我是先
    與蔡昭坤認識，蔡昭坤再介紹丁○○向我買瀝青；瀝青是丁○○向我買的，當時我問他工程是誰標到的，他說是大道公
    司，因此，我要求他要用大道公司名義與我簽約，購買瀝青
    的事情，除了丁○○外，大道公司沒有其他人與我接洽，請
    款也是向丁○○請款等語（見一審卷第88至90頁），亦可知
    其事。
  (七)至於告訴人被訴偽造文書一案，雖經判決無罪確定在案，固
    有原審法院92年度訴字第1985號、及本院93年度上訴字第
    621 號卷可參；另原審法院高雄簡易庭91年度雄簡字第2286
    號給付貨款事件認大道公司應負表見代理人責任、臺灣屏東
    地方法院屏東簡易庭91年度屏簡字第308 號、同法院民事庭
    92年度簡上字第62號給付貨款事件，固均認丁○○係有權代
    理，然刑事訴訟係採真實發現主義，審理事實之刑事法院，
    應自行調查證據，以為事實之判斷，並不受其他訴訟判決之
    拘束，又雖經民事法院判決，而刑事判決本不受其拘束，仍
    應依法調查，以資審判，是上開判決之結果，本院自不受其
    拘束，公訴人援引上開判決為證，自難採為不利被告之認定
    。
  (八)綜上，並無證據丁○○確係大道公司之員工，並已獲得大道
    公司同意得以大道公司名義與他人簽訂訂契約，自難認被告
    ，向臺灣高雄地方法院檢察署遞狀指述丁○○涉嫌偽造文書
    ，確有虛構事實之舉。且依公訴人所舉之證據，尚不足以證
    明被告誣告之事實，此外，又查無其他積極證據足認被告有
    公訴人所指之此部份犯行，被告之犯罪自屬不能證明。
五、原審因而以不能證明被告犯誣告罪，而為被告無罪之諭知，
    核無違誤；檢察官上訴意旨，猶執前詞，指摘原判決不當，
    為無理由，應予駁回。
據上論斷，應依刑事訴訟法第368 條，判決如主文。
本案經檢察官方娜蓉到庭執行職務。
中    華    民    國    95    年    11    月    21    日
                  刑事第三庭    審判長法  官  周賢銳
                                      法  官  范惠瑩
                                      法  官  黃仁松
以上正本證明與原本無異。
如不服本判決應於收受本判決後10日內向本院提出上訴書狀，其
未敘述上訴理由者，並得於提起上訴後10日內向本院補提理由書
狀（均須按他造當事人之人數附繕本）「切勿逕送上級法院」。
中    華    民    國    95    年    11    月    21    日
                                      書記官  馬蕙梅


司法院資訊處製作；財團法人民間司法改革基金會備份。
